【裁判字號】    98,交聲,1306
【裁判日期】    980903
【裁判案由】    交管條例聲異
【裁判全文】
臺灣板橋地方法院交通事件裁定        98年度交聲字第1306號
原處分機關  交通部公路總局臺北區監理所板橋監理站
異  議  人
即受處分人  丙○○
上列異議人即受處分人因違反道路交通管理處罰條例案件，對於
交通部公路總局臺北區監理所板橋監理站於民國98年5 月13日以
板監裁字裁41-C00000000號所為之處分（原舉發案號為：臺北縣
政府警察局98年5 月3 日北縣警交字第C00000000 號），聲明異
議，本院裁定如下：
    主  文
原處分撤銷。
丙○○不罰。
    理  由
一、原處分意旨略以：異議人即受處分人丙○○於民國（下同）
    98年5 月2 日下午13時40分許，騎乘車牌號碼LZ8-157 號普
    通重型機車，行經臺北縣板橋市○○○○○道時，與甲○○
    所騎乘WTA-069 號輕型機車發生擦撞而肇事，並致甲○○受
    有頸椎外傷、胸部挫傷、右手肘、右膝挫傷等傷害，其後竟
    逕行逃逸，因「駕駛人肇事致人受傷而逃逸」之違規事實，
    經臺北縣政府警察局海山分局交通分隊員警以98年5 月3 日
    北縣警交字第C00000000 號舉發違反道路交通管理事件通知
    單（下稱舉發通知單），以違反道路交通管理處罰條例第62
    條第4 項規定逕行舉發，惟異議人不服曾向原舉發機關提出
    申訴，原處分機關經查處無誤後，嗣經原處分機關於98年5
    月13日，以板監裁字裁41-C00000000號違反道路交通管理事
    件裁決書（下稱裁決書），爰依道路交通管理處罰條例第62
    條第3 、4 項、第67條第3 項規定（裁決書漏載道路交通管
    理處罰條例第3 項及同條第67條第3 項），裁處罰鍰新臺幣
    （下同）6 千元，並吊銷其駕駛執照，1 年內不得考領駕駛
    執照之處分。
二、聲明異議意旨略以：(一)緣伊於98年5 月2 日下午1 時餘，騎
    乘車號LZ8-157 之機車於華江橋機慢車道上，由板橋往臺北
    方向，突見前方第三人乙○○所騎乘之機車或因故障或其他
    不明原因，由行進間突然停止，當時事發突然，伊為恐造成
    自己或他人之生命、身體等之傷害，乃基於緊急避難之意思
    而緊急剎車，亦因此造成異議人所騎車之機車打滑而摔地受
    傷，但仍基於即時救護他人之意思，不顧自己身上傷勢並血
    流不止，連忙至第三人甲○○摔車處，扶持伊先至旁邊之人
    行道並詢問是否受有傷害？當時第三人甲○○於旁在稍做休
    息後，搖頭表示伊並無大礙，異議人再三向第三人甲○○表
    示歉意，並於一旁陪伴關心，並再次詢問伊是否受有傷害？
    是否需要幫忙送醫治療？但伊皆搖頭回應表示不需要，異議
    人見第三人甲○○身上並無明顯傷勢，以為伊並無受有傷害
    ，只是受到驚嚇，應無大礙，由於異議人自己身上傷口仍然
    還在淌血，在確認第三人甲○○無礙後，方才離去並至萬華
    之永康診所就醫治療。後於同日下午約五時許，異議人接獲
    家人來電說明有員警調查此件交通事故，異議人隨即趕往海
    山分局協助說明整個交通事故經過並製作筆錄後，突然告知
    異議人因涉嫌肇事逃逸，依道路交通處罰條例第62條第4項
    規定，開立交通罰單與異議人，並將通知監理站依法吊銷伊
    之駕駛執照，此舉雖經伊當場提出抗議並說明自己並無肇事
    逃逸等違法之事實，然該員警卻表示其係依法辦理，並不予
    理會異議人之抗辯，而仍堅持開立該肇事逃逸之罰單。(二)異
    議人於前述行車交通事故發生時，基於救護第三人甲○○之
    意思，仍不顧自己身上傷勢而立即前往關懷，並詢問是否受
    有傷害及需否就醫？當時第三人甲○○搖頭表示不必，且異
    議人見伊身上並無明顯傷勢，方駕車離去自行就醫等事已如
    前述，足見異議人主觀上並無肇事逃逸之意。(三)再退萬步言
    ，事故發生當時係為下午一時許，天氣晴朗，視線清楚，華
    江橋上車流量亦大，來往之汽機車絡繹不絕，衡諸經驗法則
    ，縱異議人屬至愚之人，亦不會於此情況下故意逃逸而甘冒
    受刑罰之風險。且異議人於頃接獲家人通知便隨即趕往海山
    分局說明該行車事故經過，並配合製做筆錄，若異議人真有
    肇事逃逸之故意，異議人何必甘冒被查覺犯行之危險而前往
    海山分局說明案情並製做筆錄。(四)海山分局員警於製做筆錄
    後，並無向異議人說明其依何證據而認定異議人有肇事逃逸
    之事實，便依道路交通處罰條例第62條第4 項規定開立交通
    罰單與異議人，完全不予異議人任何答辯之機會，其行為實
    違反刑事訴訟法等相關規定，對異議人造成突襲，實有違程
    序正義。(五)依行政罰法第26條前段規定：一行為同時違反刑
    事法律及行政法上義務規定者，依刑事法律處罰之。其立法
    理由在於避免一事二罰之疑慮，而有違正當法律程序。縱海
    山分局警員認定異議人確有肇事逃逸之事實，依職權開立肇
    事逃逸之罰單，然異議人此行為尚未經檢察官偵查起訴且經
    法院判決，故異議人究竟是否有肇事逃逸之故意行為，仍有
    待檢察官偵查且經法院依法定程序審理後方能確定，再退萬
    步言，設若異議人遭檢察官起訴且經法院認定確有肇事逃逸
    之事實而依刑事法律處罰之，此時異議人便同時受有刑事罰
    與行政罰（吊銷駕駛執照）之一罪二罰之疑慮，實有違法律
    正義與立法者之真意。(六)綜上，異議人主觀上並無肇事逃逸
    之故意甚為顯明，且海山分局警員對異議人所開立肇事逃逸
    之罰單，確有程序上之瑕疪，並有違法之疑慮，為此請求依
    法撤銷原處分。
三、按汽車駕駛人駕駛汽車肇事致人受傷或死亡者，應即採取救
    護措施及依規定處置，並通知警察機關處理，不得任意移動
    肇事汽車及現場痕跡證據，違反者處新臺幣3 千元以上9 千
    元以下罰鍰。前項駕駛人肇事致人受傷而逃逸者，吊銷其駕
    駛執照，1 年內不得考領，道路交通管理處罰條例第62條第
    3 項前段、第4 項、第67條第3 項固有明文。惟考其立法意
    旨，係為維護交通安全，加強救護，減少被害人之死傷，並
    促使駕駛人於肇事後，能對被害人即時救護所增設之規定，
    故除行為人於客觀上有肇事後未對傷者施以救護即離開現場
    ，致被害人陷於危險狀態之行為外，尚須其主觀上有棄傷者
    於不顧，任令其危害擴大之認知及決意，始足當之，亦即是
    否構成「逃逸」之行為，則應考量該汽車駕駛人有無故意逃
    避上述義務及肇事責任之意圖。況且，行政罰法第7 條第1
    項亦明定：「違反行政法上義務之行為非出於故意或過失者
    ，不予處罰」，故行為人能證明其就該禁止規定或作為義務
    之違反並無故意或過失者，即不得予以處罰。次按犯罪事實
    應依證據認定之，無證據不得認定犯罪事實，又不能證明被
    告犯罪者，應諭知無罪之判決，刑事訴訟法第154 條第2 項
    、第301 條第1 項分別定有明文。刑事訴訟法上所謂認定犯
    罪事實之證據，係指足以認定被告確有犯罪行為之積極證據
    而言，苟積極證據不足為不利於被告事實之認定時，即應為
    有利於被告之認定，更不必有何有利之證據，最高法院分別
    著有29年上字第3105號判例、30年上字第816 號判例可資參
    照。
四、查本件異議人有於98年5 月2 日下午13時40分許，騎乘車牌
    號碼LZ8-157 號普通重型機車，行經臺北縣板橋市○○○○○道時，與甲○○所騎乘WTA-069 號輕型機車發生擦撞而肇
    事，並致甲○○受有頸椎外傷、胸部挫傷、右手肘、右膝挫
    傷等傷害之事實，為異議人所不爭執，且經證人乙○○、甲○○證述在卷，並有臺北市立聯合醫院診斷證明書1 紙及現
    場、機車照片18紙可憑。惟異議人辯稱：車禍發生後伊有下
    車查看告訴人和現場其他人，因為當時事故發生，在後方還
    有七、八台機車撞在一起，後面的車都騎車離開，伊還留在
    現場查看告訴人情況，伊認為甲○○沒受傷，因為外觀沒流
    血受傷，可能只有驚嚇過度在旁邊稍作休息，又因現場後方
    車子有回堵的現象，故才移動現場，伊有詢問甲○○是否有
    受傷，她搖頭，由於伊自己身上也有受傷，才離去就醫，當
    時沒有留下聯絡電話，係因伊以為甲○○沒有什麼事，而且
    自己也受傷了，急著去就醫，況看到後面七、八台摔倒的機
    車也都走了，伊以為沒事了等語（見同上偵查第第26頁、本
    院98年7 月27日訊問筆錄第1 至2 頁、98年8 月19日訊問筆
    錄第2 頁）。經查：
  (一)證人甲○○當時並未向異議人表明有何傷勢，另由外觀上亦
    無法看出有受傷之情形等情，業據證人甲○○於偵查時具結
    證述：「（問：事故發生時被告知道你有受傷？）我不知道
    ，因為我被撞之後我頭暈，右腳趾頭有流血，我不清楚，我
    記得當時有人在跟我講話，但我不清楚是誰，我真的不知道
    被告撞到我後發生什麼事情。（問：你認為被告有無肇事逃
    逸？）應該沒有，當時跟我講話的應該就是他，他沒有現場
    逃逸。」等語明確（見臺灣板橋地方法院檢察署98年度偵字
    第17168 號偵查卷第26頁）；及本院訊問時具結證述：「（
    問：在98年5 月2 日下午1 時40分左右，在華江橋機車道板
    橋往臺北方向，你是否在事故現場？當時發生何狀況？）有
    ，當時我行駛在華江橋上，車子很多，記得異議人丙○○撞
    到在右邊的機車，然後滑倒，我當時在他的斜左前方，他就
    撞到我，後來我有看到一對男女停下來看我，丙○○也有來
    看我的狀況如何，丙○○有把我機車扶起來，我當時還沒有
    將鞋子脫下，只是覺得腳有一點痛，後來蘇先生可能看我沒
    什麼事，就離開了，後來我脫下鞋子，我的右腳趾在流血，
    另一對男女拿紙巾幫我包紮我的腳，後來一位女生去報警。
    （問：是何人幫你查到丙○○？）…當時丙○○有來看我的
    情況，但是我當時有穿鞋子，他沒有看到我的腳有流血，他
    有問過我的狀況覺得我沒什麼大礙才離去。…」等語明確（
    見本院卷98年8 月19日訊問筆錄第1 至2 頁），證人上開所
    述核與異議人所陳相符，足證異議人所辯，應非子虛。
  (二)次查，證人乙○○於偵查時證述：「（問：當天事實經過？
    ）…，被告撞到告訴人後有把她的機車扶起來再看一下告訴
    人有無受傷，現場看不太出來告訴人有受傷，我想是因為被
    告也有受傷所以自行就醫；」等語（見同上偵查卷第26頁）
    ；於本院訊問時復具結證稱：「（問：在98年5 月2 日下午
    1 時40分左右，在華江橋機車道板橋往臺北方向，你是否在
    事故現場？當時發生何狀況？）因為當時我的車拋錨，所以
    我便下來查看，異議人就擦撞我的車子，並撞到甲○○的機
    車，甲○○並滑倒，後方有五、六台機車也追撞，異議人看
    一下現場狀況，將機車牽起來，就問張中儀有沒有受傷？他
    可能看現場無大礙，加上他本身也有受傷，所以他就離開了
    。我沒有受傷，我當時有載其他人，其他人也沒有受傷，異
    議人也有來問我的狀況，我有跟他講我沒有受傷。當時後面
    追撞的車子都沒有事，就陸續離開了。（問：是否有聽到當
    時異議人跟張仲議的對話內容？）我有看到異議人去問張小
    姐是否受傷？張小姐沒有回話，只是搖搖頭，後來異議人就
    離開了。」等語明確（見本院98年7 月27日訊問筆錄第2 頁
    ）。
  (三)末查，徵諸證人乙○○及甲○○之上開證述，可知異議人於
    騎車與證人甲○○機車碰撞後，仍有停下車來，除了將證人
    甲○○小姐的機車扶起外，並詢問證人甲○○確認，係因證
    人甲○○小姐搖頭，且由於甲○○當時未將所穿著之鞋子脫
    掉，而未看到證人甲○○腳有流血，故異議人主觀上之認知
    係以為異議人沒有受傷，又因異議人自承因本次碰撞而受有
    傷害，方去醫院就醫，是異議人並非立即逃逸甚明，換言之
    ，異議人雖有騎乘機車與甲○○機車碰撞之行為，但並未立
    即離開現場。又異議人既係因認為前述交通碰撞事件並未造
    成甲○○受有傷害始離去，實難認異議人有何肇事逃逸之故
    意，故異議人上開所辯，即非無據。此外，本院復查無其他
    足以認定被告確有上開肇事逃逸行為之積極證據，依罪疑唯
    輕原則，自應為有利於異議人之認定。
五、綜上所述，本件依現有之積極證據，尚不足以認定異議人確
    有「汽車駕駛人駕駛汽車肇事致人受傷而逃逸」之違規情事
    ，原處分機關遽為裁罰，尚有未洽。異議人聲明異議為有理
    由，應將原處分撤銷，另諭知異議人不罰。
據上論斷，應依道路交通案件處理辦法第20條前段，裁定如主文
。
中    華    民    國    98    年    9     月    3     日
                  交通法庭            法  官  吳幸娥
以上正本證明與原本無異
如不服本裁定應於送達後5日內向本院提出抗告狀
                                      書記官  黃頌棻
中    華    民    國    98    年    9     月    3     日


司法院資訊處製作；財團法人民間司法改革基金會備份。
